臺灣高等法院臺中分院民事判決
                                    109年度重上字第216號
上  訴  人  吉仲營造有限公司

兼      
法定代理人  林左盛
共      同
訴訟代理人  賈俊益律師
被上訴人    范麗娟
            何明蓁
共      同
訴訟代理人  李宗炎律師                  
參  加  人  陳英玉
訴訟代理人  周進文律師 
上列當事人間請求確認出資額及董事委任關係等事件，上訴人對
於民國109年8月17日臺灣臺中地方法院107年度重訴字第440號第
一審判決提起上訴，本院於111年3月23日言詞辯論終結，判決如
下：
    主  文
上訴駁回。
第二審訴訟費用由上訴人負擔。
    事實及理由
壹、程序方面
    上訴人吉仲營造有限公司（原名中新營造有限公司，下稱吉
    仲公司）經臺中市政府以民國110年6月2日府授經登字第110
    07309950號函准予解散登記（見本院卷一第319-321頁），
    並進行清算程序，依公司法第113 條準用同法79但書規定選
    任清算人林左盛，及依同法第83條向法院聲報清算人（見本
    院卷一第249頁），迄今尚未清算完結。本件被上訴人請求
    吉仲公司與林左盛間董事之委任關係不存在事件尚未了結，
    則依公司法第25條、第84條、第334條規定，吉仲公司之法
    人格依法視為存續，自有當事人能力，而清算人責任亦未終
    了，於清算範圍內，有代表吉仲公司為本件訴訟行為之權，
    合先敘明。
貳、實體方面　　
一、被上訴人主張：
    被上訴人范麗娟、何明蓁（以下省略稱謂，或合稱被上訴人
    ）及參加人陳英玉（以下省略稱謂，或與被上訴人合稱陳英
    玉等3人）於102年4月30日與訴外人林○○、張○○、林○○、林○
    ○、黃○○、上訴人林左盛（以下省略稱謂，與林○○以次5人合
    稱林○○等6人，與張○○以次4人合稱林左盛等5人）簽訂股份
    讓渡協議書（下稱系爭協議書），由陳英玉等3人以新臺幣
    （下同）4200萬元向林○○等6人購買其等對吉仲公司全部出
    資，並簽訂股東同意書（下稱系爭股東同意書），約定出資
    額移轉之分配方式。陳英玉等3人已付清全部價金，並以林○
    ○等6人所書立之股東同意書向臺中市政府辦理吉仲公司出資
    額移轉登記，及選任參加人擔任吉仲公司之董事、法定代理
    人，林○○等6人自此非吉仲公司股東。嗣因林○○等6人違反系
    爭協議，被上訴人將對於林○○等6人之違約金請求權讓與陳
    英玉，由陳英玉以林○○等6人違反系爭協議，對林○○提出詐
    欺告訴，並訴請林○○等6人給付違約金（本院109年度重上更
    一字第72號，最高法院審理中，下稱另案違約金事件）。惟
    林○○及林○○為脫免林左盛、張○○、林○○、黃○○之法律責任，
    竟佯稱其2人就系爭協議書及股東同意書之簽立，未得林左
    盛、張○○、林○○、黃○○等之同意云云，並因此遭原審法院以
    105年度審簡字第27號偽造文書案件刑事判決有罪確定，臺
    中市政府因此於106年6月3日以府授經商字第10607258740號
    函，塗銷陳英玉為吉仲公司法定代理人之登記，且塗銷陳英
    玉等3人於該公司之出資額登記，而將吉仲公司之出資額回
    復登記林○○等6人所有，林○○、張○○、林○○、林○○等人旋將
    登記於吉仲公司之出資額移轉登記予黃○○。因林○○等6人已
    非吉仲公司之股東，黃○○、林左盛選任已非吉仲公司股東之
    林左盛為吉仲公司董事，違反公司法第108條第1項規定，自
    不生效力等情。並聲明：㈠確認范麗娟就吉仲公司之出資額1
    125萬元存在。㈡確認何明蓁就吉仲公司之出資額700萬元存
    在。㈢確認林左盛與吉仲公司間董事之委任關係不存在。
二、上訴人則以：
　　被上訴人已將有關系爭協議書之債權全部移轉予陳英玉，且
    不爭執陳英玉已經由假執行程序取得全部違約金，已有解除
    系爭股權買賣契約之意思表示，則依雙務契約關係，吉仲公
    司原股東已給付違約金（包括被上訴人給付之價金），被上
    訴人即不可再要求吉仲公司股東移轉出資額予被上訴人。又
    無論系爭協議書或股東同意書，經原審法院105年度審簡字
    第27號刑事判決認定遭偽造，且經臺中地檢署標記塗銷系爭
    協議書上林左盛等5人之簽名，及股東同意書上林○○、黃○○
    之簽名，足以證明被上訴人並未合法取得吉仲公司出資額。
    再者，被上訴人曾以存證信函催告林○○等5人確答是否承認
    林○○之無權代理行為，可知被上訴人亦認林○○係無權代理，
    經林左盛等5人於103年4月3日以臺中福平里郵局第000123號
    存證信函表示拒絕承認林○○之無權代理行為，被上訴人自不
    得再爭執林○○有權代理林左盛等5人簽訂系爭協議書。至於
    林○○其餘行為，亦不構成民法第169條規定之表見代理。嗣
    因黃○○考量該次股權讓渡事宜而造成訴訟紛爭，乃依公司法
    第111條第2項之規定，向其他股東主張優先受讓權，方由其
    他出資人轉讓予黃○○，現吉仲公司登記股東黃○○及林左盛，
    亦經行政訴訟程序確定等語，資為抗辯。
三、陳英玉陳述：
　　林○○等6人違反系爭協議之約定，就該違約情事，僅陳英玉
    等3人得主張解除契約，而陳英玉等3人迄今未曾主張解除契
    約，故依系爭協議書所為出資額移轉或買賣價金之給付，仍
    屬有效，因此依系爭協議書第8條約定之8400萬元違約金，
    並未包含買賣價金甚明，並經本院另案違約金事件判決認定
    系爭協議書第8條約定之8400萬元，性質屬懲罰性違約金等
    語。
四、原審為被上訴人全部勝訴之判決（原判決主文第一項部分業
    經原法院裁定更正為「確認范麗娟於吉仲營造有限公司之出
    資額新台幣1125萬元存在」），上訴人不服原判決提起上訴
    ，並上訴聲明：㈠原判決廢棄。㈡被上訴人於原審之訴駁回。
    被上訴人於本院答辯聲明：上訴駁回。
五、本件經兩造依民事訴訟法第270條之1整理爭執、不爭執事項
    ，並簡化爭點如下（見本院卷一第194-196頁、第332-333頁
    、卷二第20頁）：
  ㈠不爭執事項
　⒈林○○等6人原為吉仲公司之股東，吉仲公司具有甲級營造業公
    司資格。
  ⒉林○○於102年4月30日至5月10日之某時間點，以兼林左盛等5
    人代理人之地位，與陳英玉等3人（由林○○代理）簽訂系爭
    協議書，約定以4200萬元由陳英玉等3人購買以林○○等6人為
    股東之吉仲公司全部出資。系爭協議書原本係由買方蕭○○、
    林○○與林○○於102年4月30日簽訂（下稱原協議書），嗣將買
    方改為陳英玉等3人而另訂系爭協議書，日期仍記載為102年
    4月30日，契約內容除買方不同外，其餘事項均與102年4月3
    0日之契約相同（見原審卷第11頁正反面、本院卷一第203-2
    04頁）。
  ⒊系爭股東同意書之退股股東簽名欄中林○○等6人簽名，其中關
    於林○○、林左盛、張○○、林○○等4人之簽名部分，為其4人親
    簽；而林○○、黃○○之簽名非其2人親簽。另所載股權變動後
    ，其中林○○之全部出資額1125萬元轉讓予范麗娟、林左盛之
    全部出資額700萬元轉讓予何明蓁（見原審第12頁股東同意
    書）：
    ⑴林○○出資額2712萬5,000元全數轉讓陳英玉 
    ⑵張○○出資額2762萬5,000元，其中2387萬5,000元轉讓陳英
      玉，另375萬元轉讓范麗娟
    ⑶林○○出資額1350萬元全數轉讓范麗娟
    ⑷林○○出資額1125萬元全數轉讓范麗娟 
    ⑸黃○○出資額1350萬元，其中1050萬元轉讓范麗娟，另300萬
      元轉讓何明蓁
    ⑹林左盛出資額700萬元全數轉讓何明蓁 
  ⒋林○○曾於102年5月9日，自其設於合作金庫銀行中興分行帳戶
    、吉仲公司設於台中銀行內新分行帳戶各匯款53萬元、3146
    萬6,200元（該筆款項源自原審卷一第213-234頁之帳戶內）
    入土地銀行北台中分行吉仲公司帳戶內，吉仲公司土銀帳戶
    餘額原為3萬3,000元。
  ⒌蕭○○於102年4月30日簽訂原協議書時有交付200萬元支票予林
    ○○，系爭協議書買方於102年5月10日匯款4000萬元入林○○台
    中商銀內新分行帳戶內。
  ⒍關於系爭協議書第5、6條約定，林○○等6人保證吉仲公司於簽
    約日前並無退票紀錄、亦無積欠任何稅捐（含國稅及地方稅
    等），且無對第三人有任何負債或保證債務，簽約日前如係
    可歸責林○○等6人之稅務案件，由林○○等6人負責處理，並應
    賠償陳英玉等3人所生損害；吉仲公司在簽約日前對第三人
    之債務均由林○○等6人負責清償；並於第8條約定，契約簽訂
    後，任一方有違背本契約所列各條之一即屬違約，如林○○等
    6人不履行本約時，應加倍返還所收之款項與陳英玉等3人，
    如陳英玉等3人違約時，已付款項由林○○等6人沒收。被上訴
    人嗣於102年10月31日將對於林○○6人之違約金債權，讓與陳
    英玉（見原審卷一第91頁債權讓與協議書）。
  ⒎嗣陳英玉以林○○等6人違反「股份讓渡協議書」第5、6條之行
    為（例如積欠稅捐、積欠債務未清等等），訴請林○○等6人
    給付違約金，經原審法院以102年度重訴字第636號判決林○○
    等6人應給付陳英玉253萬8,900元本息，上訴後，本院以105
    年度重上字第67號判決林○○等6人應再給付陳英玉7146萬1,1
    00元本息（合計應給付違約金7400萬元），經上訴最高法院
    廢棄發回，由本院以109年度重上更一字第72號於110年4月2
    8日判決林○○等6人應再給付陳英玉554萬0,267元（見原審卷
    一第29-43頁、44-63頁反面民事判決書）
  ⒏陳英玉等3人經付清全部價金，持系爭股東同意書向臺中市政
    府辦理吉仲公司出資額移轉登記，並選任陳英玉擔任吉仲公
    司之董事、法定代理人。嗣經臺中市政府106年6月3日府授
    經商字第10607258740號函，以系爭股東同意書內關於「林○
    ○」及「黃○○」之簽名，係分別由林○○及林○○所偽造經有罪
    判決確定，將陳英玉作為公司法定代理人登記，及陳英玉等
    3人買受取得之出資額登記亦一併塗銷完畢。經此塗銷後，
    吉仲公司之出資額回復登記為林○○等6人所有（見原審卷一
    第68頁正反面函文）。陳英玉等3人對於臺中市政府之上開
    處分提起訴願後，已被駁回確定。
  ⒐林○○、張○○、林○○、林○○等4人於106年6月11日將其4人對吉
    仲公司出資額，全部均移轉登記予黃○○（見原審卷一第70頁
    正反面公司變更登記表、第77-1頁股東同意書）。
　㈡主要爭點
  ⒈被上訴人於本件有無確認利益？　
  ⒉兩造所訂立之系爭協議書效力為何？　
  ⒊范麗娟主張對於吉仲公司有出資額1125 萬元存在，及何明蓁
    主張對於吉仲公司有出資額700 萬元存在，是否可採。
  ⒋被上訴人主張林左盛與吉仲公司間董事之委任關係不存在，
    是否可採。 
六、得心證之理由
  ㈠被上訴人於本件有確認利益：
  ⒈確認法律關係之訴，非原告有即受確認判決之法律上利益者
    ，不得提起之，民事訴訟法第247條第1項前段定有明文。次
    按所謂即受確認判決之法律上利益，係指法律關係之存否不
    明確，原告主觀上認其在法律上之地位有不安之狀態存在，
    且此種不安之狀態，能以確認判決將之除去者而言（最高法
    院52年台上字第1240號裁判意旨參照）。查被上訴人主張為
    吉仲公司股東，分別對吉仲公司有1125萬元、700萬元之出
    資額，並否認林左盛與吉仲公司間有合法之董事委任關係存
    在，均為上訴人所爭執，則兩造就被上訴人是否對吉仲公司
    有上開出資額存在，及林左盛與吉仲公司間是否有合法之董
    事委任關係存有爭執，該爭執所致法律關係不安之狀態，得
    以確認之訴除去，被上訴人即有受確認判決之法律上利益，
    核與民事訴訟法第247條規定無違。
　⒉上訴人雖抗辯：被上訴人已將林○○等6人違約後之權利讓與陳
    英玉，而陳英玉已於另案取得被上訴人之權利而向林○○等6
    人請求給付違約金8400萬元（即加倍返還所收款項），已有
    解除系爭股權買賣契約之意思表示，自無請求林○○等6人給
    付出資額之權利，且被上訴人既非吉仲公司之股東即無出資
    額可得確認，就林左盛是否為吉仲公司之董事，亦無確認利
    益存在云云。惟查：
  ⑴依系爭協議書第1條、第5條所載，林○○等6人所負之契約義務
    ，係將其等之全部出資額讓渡、移轉過戶予陳英玉等3人，
    且保證吉仲公司無退票記錄、無欠稅捐（含國稅及地方稅）
    、對第三人無負任何債務或保證債務等，是林○○等6人若有
    不履行或隱匿負債之情形者，即屬違約。而依系爭協議書第
    8條：「本約簽訂後，任一方違背本契約所列各條之一者，
    即作違約論。如甲方（林○○等6人）不履行本約時，應加倍
    返還收之款項與乙方（即陳英玉等3人），以賠償乙方之損
    失；乙方如違約時願將已付款項，由甲方沒收，作為違約賠
    償。」，關於違約金事項約定之內容、性質、尤其所謂「加
    倍返還所收款項」，係指違約金數額之計算，乃以所收款項
    為基礎，並未包含原本之買賣價金在內。可見第8條之約定
    僅及於違約金之約定，並未包含契約解除，縱使違約，該讓
    渡契約仍然存在，在契約未合法解除前，兩造仍有依約履行
    之義務。本件被上訴人主張依法已取得吉仲公司之出資額，
    惟林○○等6人及吉仲公司不但否認，且林○○等6人甚至拒不辦
    理出資額之移轉（或變更或過戶）登記予被上訴人等情，就
    契約關係而言，被上訴人得行使請求履行契約（即辦理過戶
    ）權利，亦得行使請求違約賠償權利。
  ⑵又觀被上訴人與陳英玉所簽立之債權讓與協議書之內容「因
    林○○、張○○、林○○、林○○、林左盛、黃○○等6人違反協議書
    第5、6、8條約定，立書人陳英玉（即參加人）、范麗娟及
    何明蓁對於林○○、張○○、林○○、林○○、林左盛、黃○○等6人
    之該請求權同意讓予陳英玉，由陳英玉以其1人名義對林○○
    、張○○、林○○、林○○、林左盛、黃○○等6人為假扣押強制執
    行並起訴請求，因和解或判決而自林○○、張○○、林○○、林○○
    、林左盛、黃○○等6人所取得之款項則依照立書人陳英玉、
    范麗娟及何明蓁3人所有之中新（即吉仲）營造有限公司之
    出資額比例分配。」，可知，被上訴人僅係將林○○等6人違
    約所生之違約金給付請求權讓與陳英玉，由陳英玉單獨對林
    ○○等6人另案請求，惟並未讓與系爭出資額之權利，是上訴
    人辯稱被上訴人已將對林○○等6人之契約權利全部讓與陳英
    玉，不得再就其因契約取得之出資額權利對吉仲公司為主張
    ，自屬無據。
　⑶至於林○○等6人對於陳英玉等3人之出資額讓與，契約雙方已
    確有讓與出資額之意思合致而生讓與效力（詳後述），林○○
    等6人雖未為出資額讓與變動之登記，而有債務不履行之情
    事；惟林○○等6人因與陳英玉等3人有讓與出資額之意思合致
    而生讓與效力，其等之出資額已分屬陳英玉等3人所有，於
    另案違約金事件固未加斟酌，然對本件被上訴人確已取得出
    資額，並無影響，尚難以另案違約金事件，未就林○○等6人
    之出資額已確實讓與陳英玉等3人之事實加以審酌，即認陳
    英玉等3人與林○○等6人已解除系爭股份讓渡協議契約。至陳
    英玉於另案所表示林○○等6人就股份讓渡協議契約之履行已
    陷給付不能云云（見原審卷一卷第92-94頁），與前述林○○
    等6人之出資額已確實讓與陳英玉等3人之事實認定不同，故
    為本院所不採，附此載明，故是上訴人此部分之抗辯，亦無
    可採。
  ㈡兩造所訂立之系爭協議書為有效：
  ⒈按代理人於代理權限內，以本人名義所為之意思表示，直接
    對本人發生效力。又按為委任事務之處理，須為法律行為，
    而該法律行為，依法應以文字為之者，其處理權之授與，亦
    應以文字為之。其授與代理權者，代理權之授與亦同，民法
    第103 條第1 項、第531 條分別定有明文。依民法第531 條
    之反面解釋，如須為法律行為未明定應以文字為之者，其代
    理權之授與，即無須以文字或一定之方式為之。復按買賣契
    約非要式行為，除第166條情形外，不論言詞或書據祇須意
    思表示合致即可成立，其寫立書據者，亦無履行何種方式之
    必要。若囑人簽字即係授權行為，當然對於本人直接生效（
    最高法院19年上字第335號裁判意旨參照）。
　⒉上訴人雖辯稱林左盛等5人並無授權林○○簽署系爭協議書，並
    提出第27號判決為憑。經查：
  ⑴兩造不爭執陳英玉等3人與林○○等6人簽立系爭協議書，嗣後
    陳英玉等3人即依系爭協議書約定給付價金予林○○，林○○等6
    人則分別將其等於吉仲公司之股權移轉登記予陳英玉等3人
    。且林○○取得系爭買賣價金4200萬元後，即將買賣價金分配
    予張○○、林左盛、林○○、林○○，林左盛等人，並將部分款項
    轉為定存存放、有利息收入，張○○、林左盛、林○○、林○○亦
    將該定存利息收入申報102年個人財產所得（見本院卷二第4
    2 頁）。是林○○等6人於系爭協議書簽立後，既依系爭協議
    書收受買賣價金4200萬元，並將買賣價金予以分配，如林左
    盛等5人不同意林○○將其等股權出售予陳英玉等3人，何以收
    受買賣價金且將股權移轉予陳英玉等3人，被上訴人主張張○
    ○等5人確有同意林○○代理將其等所有之吉仲公司股權出售予
    陳英玉等3人，應非無據。
  ⑵再關於林○○簽訂原協議書及系爭協議書等2份協講義書之經過
    ，業據證人林○○會計師於另案原審結證稱：102年4月30日（
    原協議書日期)，陳○○律師有問林○○是否可以代理其他股東
    簽名，林○○說可以。系爭協議書作成日期是在同年5月10日
    ，這兩份內容相同，只是買受人不同，有請林○○比對2份協
    議書，林○○比對完沒有錯誤就簽名，同時並簽了林左盛等5
    人的名字，當時林左盛、林○○在場，有在股東同意書上簽名
    。5月10日當天簽署的文件包括經理人林左盛辭呈，這份辭
    呈是由我擬好交付給林○○，林○○就轉手給林左盛本人親簽等
    情（見臺中地方檢察署103年度偵字第22206號卷《下稱第222
    06號偵卷》二第96-97頁反面）。核與證人陳○○律師於另案原
    審結證稱：當時其有問林○○有無委任狀，可否代理其他人簽
    名，他說沒有委任狀，但是他可以代理其他人，所以我才給
    他簽名，而且在後面加註上五人之代理人等情相符（見第22
    206號偵卷二第101頁）。足認林○○確以張○○等5人代理人之
    名義與陳英玉等3人簽立系爭協議書。參以張○○、林○○、林
    左盛親自在系爭股東同意書上簽名，為兩造所不爭執，及林
    左盛有出具「辭呈」（見第22206號偵卷一第32頁）等情。
    可知林○○於102年5月10日代理張○○等5人簽立系爭協議書時
    ，林○○、林左盛既有在場，林○○若無代理權限，當無可能明
    目張膽地在林○○及林左盛本人面前，偽稱為該2人之代理人
    。又張○○、林左盛、林○○有親簽系爭股東同意書，且系爭股
    東同意書上亦載明承受人為陳英玉等3人，並有陳英玉等3人
    之簽章，衡情，張○○、林左盛、林○○當對渠等出資額之轉讓
    內容即系爭協議書內容，應會關心瞭解。尤其系爭股東同意
    書上所載承受人為陳英玉等3人，與林○○原本告知張○○、林
    左盛、林○○係要轉讓給「林○○」，並不相同，張○○、林左盛
    、林○○殊無不加查明之理。況依證人林○○會計師上開所證，
    林左盛於102年5月10日商議當場，甚至有閱覽系爭協議書，
    則林左盛對於系爭協議書之內容更難諉稱不知。
  ⑶復參諸林○○於刑事案件偵查中供稱：吉仲公司為個人家族公
    司，由其擔任董事長綜理公司所有業務，除林左盛曾於中新
    公司擔任經理及工地主任一段時間外，其餘股東都有自己的
    工作，其太太張○○平日僅負責家務；林○○在政治大學擔任教
    授；林○○、黃○○夫婦均從事音樂教學工作，渠等均無參與公
    司營運等語。足見吉仲公司為林○○所出資，而將股份分別登
    記予林○○等6人，且實際上林左盛等5人就吉仲公司業務，係
    全部授權由林○○獨自決定甚明。再依張○○於刑事案件偵查中
    稱：公司買賣都是我先生林○○和林○○接洽，詳情要問林○○才
    知道，其同意林○○賣掉公司等語，堪認張○○確有同意林○○處
    分張○○名義之吉仲公司之股份。
  ⑷又依林○○於偵查中陳稱：林○○於102年間有提過要退休並賣掉
    公司，其沒有意見，當時林○○沒有提到買賣對象與價金等細
    節，102年5、6月回家看林○○時，林○○說已將公司處理掉等
    語，足見林○○確有同意由林○○處分林○○名義之吉仲公司股份
    甚明。至林○○雖稱102年間林○○曾打電話表示要以約1000萬
    元代價將吉仲公司轉讓他人，其不同意將1000萬元作帳成42
    00萬元，吉仲公司重大財務交易，林○○會在家族聚餐時討論
    ，至一般公司資產買賣交易，都會授權林○○處理云云。惟林
    ○○自承其在臺北任職，並未實際參與吉仲公司業務，顯見其
    就吉仲公司狀況均不清楚，且林○○亦不爭執其在吉仲公司之
    股份，均為林○○所出資而登記在林○○名下，益徵林○○僅係持
    有吉仲公司之股份，實際上關於吉仲公司之所有業務及處分
    均委由林○○處理，亦無可能就吉仲公司之重大財務交易參與
    討論或決策甚明。另林○○等6人所有之吉仲公司股份，係以4
    200萬元出售予陳英玉等3人（詳後述），並無以1000萬元作
    帳4200萬元之情形，且林○○亦就買賣價金4200萬元受有分配
    ，何以分配買賣價金時並未反對4200萬元，而於嗣後本案發
    生時始稱不同意把1000萬元作帳成4200萬元。顯見林左商所
    述吉仲公司之重大財務交易由全體股東聚餐時討論，且其不
    同意林○○以1000萬元作帳4200萬元出售吉仲公司全部股份云
    云，並無足採。
  ⑸再依林左盛於偵查中稱：林○○於102年間，向家中表示要準備
    退休，要將公司營照牌照轉讓，因吉仲公司實際上是由林○○
    經營，我們沒有什麼意見，便在我父親拿出來的股東權利轉
    讓證明書簽名，但因為我姐姐林○○及我姊夫黃○○不常回家，
    林○○認為已經取得他們同意沒有什麼關係，林○○便代表我姐
    姐林○○及我姊夫黃○○在轉讓書上簽名，我們都尊重我父親處
    理公司事務的決定，我們也都不會過問，簽股東同意書就是
    同意把林○○的公司讓給其他人等語，亦足認其同意林○○代理
    將其名下之吉仲公司股權出售。至林左盛雖稱林○○是以1000
    萬元出售吉仲公司之營造牌照，且其反對系爭協議書內容將
    價金1000萬元記載為4200萬元，且該買賣金額應與其他股東
    討論云云；惟林○○等6人所有之吉仲公司股份，係以4200萬
    元出售予陳英玉等3人（詳後述），並無以1000萬元作帳420
    0萬元之情形，且林左盛亦就取得之買賣價金4200萬元受有
    分配，其於受分配買賣價金時並未反對4200萬元，而於嗣後
    本案發生時始稱不同意把1000萬元作帳成4200萬元，且須經
    其他登記為吉仲公司之股東討論，亦徵其所述其不同意林○○
    以1000萬元作帳4200萬元出售吉仲公司全部股份，及本件買
    賣應由吉仲公司全部登記之股東討論云云，委無足採。
  ⑹另依黃○○於刑事案件偵查中稱：其僅是單純掛名股東，股份
    出資額是林○○在處理的，其實際上並無出資，也沒有參與公
    司營運，從不過問吉仲公司經營相關事宜等語。足認黃○○雖
    持有吉仲公司股份，然就吉仲公司之經營及股權處分，均全
    權委由林○○處理甚明。而林○○於刑事案件偵查中稱：其父林
    ○○約在102年7、8月間，表示他年紀大了想要退休，所以要
    將吉仲公司出售，其曾為此有親自簽署一份股東同意書，並
    且代表其先生黃○○簽名，其先生黃○○都在外地教書，其料想
    黃○○不會反對林○○賣公司，所以就代黃○○簽了，股東同意書
    內容是同意林○○退休並出售公司，至於吉仲公司之後轉讓的
    詳情，因其沒有參與，確實的轉讓及詳情要詢問林○○比較清
    楚，其等完全相信林○○經營公司的方式，對於林○○的決定其
    等都不會有意見等語，堪認其與黃○○確有同意林○○代理其等
    出售吉仲公司之股份。
  ⑺綜合上情，可知吉仲公司係由林○○所出資設立，林左盛等5人
    均僅係單純出名之股東，皆未參與公司經營，實際上由林○○
    全權處理公司各項事務，且張○○、林○○、林左盛、林○○等4
    人均已知悉林○○要出售吉仲公司全部出資額，並同意由林○○
    處理出售吉仲公司全部出資額事宜，相關出售對象及條件，
    均由林○○決定，除事前未提出任何出售之條件或限制外，在
    林○○出面簽立系爭協議書後，張○○、林○○、林左盛復配合簽
    立系爭「股東同意書」，林左盛則另出具「辭呈」，至黃○○
    則純粹為掛名股東，實際上之吉仲公司之經營及股權處分，
    均全權由林○○處理甚明。再參以林○○為張○○之配偶，林○○、
    林左盛、林○○之父親，黃○○之岳父，彼此有至親關係，對於
    吉仲公司各項事務，向來均由林○○全權處理，林左盛等5人
    皆未參與經營，加以張○○、林○○、林左盛、林○○均一致表示
    同意林○○要出售吉仲公司全部出資額之決定，堪認林左盛等
    5人因僅係出名之股東，吉仲公司之營運或存續與否，以及
    林○○與他人洽商出售吉仲公司全部出資額之條件等等，渠等
    顯然均有授權由林○○全權處理。而較之張○○、林○○、林左盛
    、林○○4人，黃○○為林○○之女婿，又自承僅係「單純股東」
    ，顯然對於吉仲公司之各項事務，更不關心，長期以來，對
    於林○○全權處理吉仲公司各項事務，亦無異議，足認其對吉
    仲公司之存續與否，應與張○○、林○○、林左盛、林○○等4人
    之想法相同，亦即全權授權由林○○處理，且嗣後其等亦分配
    取得買賣價金4200萬元。堪認林○○確有權代理林左盛等5人
    出售其等所登記吉仲公司之股份甚明。
  ⑻又審酌林○○等6人間之至親關係，以及吉仲公司實際由林○○全
    權經營，林○○在代理林左盛等5人簽立系爭協議書時，或林○
    ○在代理其夫黃○○簽立「股東同意書」時，若對於其是否獲
    有授權一節有所質疑，大可聯絡各該本人加以確認後，再為
    簽立，殊無甘冒觸犯偽造文書罪之危險，執意偽稱係各該本
    人之代理人之必要。況且，林左盛等5人嗣後亦受分配買賣
    價金4200萬元及將股權移轉登記予陳英玉等3人，益徵其等
    確有同意林○○代為出售其等之吉仲公司股權。另查，第27號
    判決，雖係由陳英玉告發，且因林○○、林○○自白犯罪，而由
    法官逕以簡易判決處刑等情，為兩造所不爭執；然該案檢察
    官於104年11月30日提起公訴及林○○、林○○自白犯罪之時點
    ，均在陳英玉102年11月20日起訴另案違約金事件之後；而
    依林○○於另案違約金事件之歷次答辯，並非自始即承認係偽
    稱林左盛等5人之代理人而簽署系爭協議書，及林○○未經黃○
    ○同意而簽署股東同意書。則林○○、林○○於上開刑事判決中
    ，自白犯罪之供述，是否符實，抑或僅係附和林左盛等5人
    在本件中之抗辯，以卸免林○○等6人依系爭協議書應負之契
    約責任，實非無疑。況且，刑事判決所為事實之認定，於為
    獨立民事訴訟之裁判時本不受其拘束，原審斟酌全辯論意旨
    及調查證據之結果，依自由心證為與刑事判決相異之認定，
    不得謂為違法（最高法院29年上字第1640號裁判意旨參照）
    。是以上開刑事判決關於犯罪事實之認定，本院自不受該認
    定之拘束，尚無從遽採。
  ⒊基上，林○○欲出售吉仲公司全部出資額一事，既由林左盛等5
    人全權委由林○○處理，未對林○○出售之對象或條件有所限制
    ，且在林○○出面簽立系爭協議書後，林左盛等5人亦有朋分
    系爭協議書買賣價金4200萬元，堪認林左盛等5人確有授權
    林○○簽立系爭協議書無誤。則依民法第103條規定，林○○以
    林左盛等5人之代理人身分，簽立系爭協議書，即與陳英玉
    等3人有達成如系爭協議書內容之合意，林左盛等5人自應受
    系爭協議書內容之拘束。縱系爭協議書上關於林左盛等5人
    之署名，嗣後經上開刑事判決宣告沒收，並執行完畢，仍無
    礙於林○○等6人有與陳英玉等3人達成如系爭協議書內容所載
    意思表示一致之事實存在。
  ⒋至林左盛等5人雖辯稱：陳英玉於103年3月31日、同年4月3日
    ，依民法第170條第2項規定，定期催告黃○○確答是否承認林
    ○○之上開無權代理行為，林左盛等5人已一併回函表示拒絕
    承認，足見陳英玉亦認為林○○係無權代理簽立系爭協議書云
    云。然查，林○○於102年5月10日以林左盛等5人之代理人與
    陳英玉等3人議定系爭協議書內容，並簽立系爭協議書時，
    確係有權代理，核如前述，自不因陳英玉於本件訴訟期間，
    因應林左盛等5人抗辯林○○係無權代理，因而寄發前開存證
    信函，定期催告確答是否承認林○○之代理行為，以使法律關
    係早日安定，即將林○○原屬有權代理之行為，變更為無權代
    理行為。是以林左盛等5人此部分所辯，亦無可採。
  ⒌林左盛等5人再辯稱：吉仲公司為有限公司，依公司法第99條
    規定，有限公司股東無須對公司負債負擔保責任，更無須負
    違約責任，故不能證明渠等知悉或同意系爭協議書關於8400
    萬元違約金之約定云云。然按公司法第99條固規定各股東對
    於公司之責任，以其出資額為限；但系爭協議書之締約人為
    林左盛等5人，並非吉仲公司，自無前開規定之適用，且系
    爭協議書係就其等出售吉仲公司股權之買賣契約，亦與其等
    擔保吉仲公司負債核屬二事，是林左盛等5人前開所辯，仍
    無足取。
  ⒍林○○等6人另辯稱：本件係甲級營造廠之牌照買賣，依市價約
    為1000萬元，林○○係為配合陳英玉作帳，始於系爭協議書上
    記載讓渡金額為4200萬元，並約定由林○○將3200萬元匯至吉
    仲公司帳戶後，再由林○○、陳英玉給付200萬元、4000萬元
    與林○○，且系爭協議書有第5、6條之約定，足見買賣標的不
    包括公司資產云云。惟查，系爭協議書所載交易價格4200萬
    元，係證人林○○參考吉仲公司101年度營利事業所得稅結算
    申報書所附資產負債表評估後，再由林○○與蕭○○當場商議而
    得之價金一情，分據證人林○○（見第22206號偵卷二第96、9
    8-99頁 ）、陳○○律師（見第22206號偵卷二第101頁）於另
    案原審結證明確。而林○○等6人前開所辯不僅與系爭協議書
    之文義記載不符，且與證人林○○、陳○○證述之情節迥異。佐
    以林○○有於102年5月9日，自其設於合作金庫銀行中興分行
    帳戶、吉仲公司設於台中銀行內新分行帳戶各匯款53萬元、
    3146萬6,200元，至土地銀行北台中分行吉仲公司帳戶內，
    吉仲公司土銀帳戶餘額原為3萬3,000元，而陳英玉等3人有
    交付200萬元支票予林○○，以及於102年5月10日匯款4000萬
    元至林○○台中商銀內新分行帳戶內等情，為兩造所不爭執；
    然觀諸吉仲公司開設在土地銀行北台中分行之帳戶交易明細
    ，並無陳英玉等3人將林○○所匯入之款項返還予林○○之紀錄
    （見第22206號偵查卷一第110頁）。此外，林○○等6人復未
    舉證證明陳英玉等3人嗣後有將林○○所匯入吉仲公司之款項
    ，提領返還予林○○等6人，是林○○等6人此部分所辯，亦無足
    採。至於系爭協議書第5、6條之約定，係為確保林○○等6人
    出售吉仲公司股份時，吉仲公司對外並無退票紀錄、積欠稅
    捐或對第三人負債及保證債務，並約定簽約前之債務及可歸
    責之欠稅均應由林○○等6人負擔，尚不能證明系爭協議書僅
    係甲級營造廠之牌照買賣而已。此外，林○○等6人又未能就
    系爭協議書僅係甲級營造廠之牌照買賣一節，以及4200萬元
    係配合陳英玉等3人作帳需要之變態事實，舉證以實其說，
    是其等上開所辯，自無法採信。
  ㈢范麗娟2人主張對吉仲公司之出資額存在，為有理由：
　⒈按股東非得其他全體股東過半數之同意，不得以其出資之全
    部或一部，轉讓於他人。前項轉讓，不同意之股東有優先受
    讓權；如不承受，視為同意轉讓，並同意修改章程有關股東
    及其出資額事項。公司董事非得其他全體股東同意，不得以
    其出資之全部或一部，轉讓於他人。公司法第111條第1、2
    、3項定有明文。又公司設立登記後，有應登記之事項而不
    登記，或已登記之事項有變更而不為變更之登記者，不得以
    其事項對抗第三人。公司法第12條定有明文，然公司登記，
    除設立登記為公司之成立要件外，其他登記，皆屬對抗要件
    ，變更董事、監察人，固屬應登記之事項，但此事項之有效
    存在，並不以登記為其要件（最高法院67年台上字第760號
    裁判意旨參照）。是公司董事或股東身分之得喪、變更，不
    以登記為要件，如董事或股東身分之得喪、變更之實際狀態
    ，與登記內容不一致者，仍應以實質狀態為準，不受登記內
    容之拘束。
　⒉依前所述，林○○代理林○○簽名、林○○代理黃○○於股東同意書
    上簽名，林○○及林○○均係有權代理，陳英玉等3人取得之出
    資額有效。且如果林○○及林○○於股東同意書上代簽「林○○」
    及「黃○○」，係未取得林○○及黃○○之授權，林左盛、林○○、
    林○○及張○○4人既於股東同意書上親自簽名，股東同意書對
    林左盛、林○○、林○○及張○○仍屬有效，被上訴人依股東同意
    書合法取得林左盛及林○○之出資額，依前述公司法第111條
    第1項規定，僅需吉仲公司原有股東過半數同意即可。而林○
    ○轉讓全部出資額1125萬元之行為，至少由林左盛、林○○及
    張○○親自簽立，已逾過半股東；林左盛之轉讓全部出資額70
    0萬元之行為，至少由林○○、林○○及張○○親自簽立，依前所
    述，范麗娟受讓自林○○（出資額1125萬元）、何明蓁受讓自
    林左盛（出資額700萬元）之出資額，於法均屬有效。
　⒊至於林○○、黃○○嗣後於106年4月27日函向臺中市政府表示不
    同意轉讓出資額云云（見原審卷第69頁），乃事後所為與事
    實不符之表示，無礙被上訴人已依股東同意書於104年4月間
    取得吉仲公司出資額（股東權）之事實。縱林○○、黃○○兩人
    不同意本件出資額之轉讓，然其等於當時亦未表示承受其餘
    股東之出資額及願承受之數額，則依同法該條第2項中段之
    規定，仍應視為同意轉讓出資額予被上訴人，無礙於被上訴
    人取得本件出資額之效力。
　㈣被上訴人主張林左盛與吉仲公司間之委任關係不存在為有理
    由：
　⒈按公司應至少置董事1人執行業務並代表公司，最多置董事3
    人，應經3分之2以上股東之同意，就有行為能力之股東中選
    任之。公司法第108條第1項定有明文。是有限公司之董事應
    就有行為能力之股東中選任之，非有限公司之股東，不得被
    選任為董事，如有限公司選任非股東之人為董事，其選任自
    屬違法無效，該被選任人與有限公司間自無董事委任關係存
    在。
  ⒉林○○等6人對吉仲公司之出資額，已全部分別讓與陳英玉等3
    人，已如前述，林○○等6人對吉仲公司已無股權存在，自無
    從再互為出資額之讓與，則林○○等6人於106年6月11日所為
    吉仲公司股東同意書1份（見原審卷第77頁），就林○○、張○
    ○、林○○、林○○等人將對吉仲公司已不存在之股權讓與黃○○
    ，及由已非股東之黃○○及林左盛推選林左盛為吉仲公司之董
    事，即違前述公司法第108條第1項規定，林左盛及黃○○其後
    再選任林左盛為吉仲公司之董事，自屬無效，林左盛與吉仲
    公司間之董事委任關係並不存在，應可認定。從而，被上訴
    人主張林左盛與吉仲公司間之董事委任關係不存在，即屬可
    採。
  ㈤綜上所述，被上訴人訴請確認范麗娟於吉仲公司之出資額112
    5萬元存在；確認何明蓁於吉仲公司之出資額700萬元存在；
    確認林左盛與吉仲公司間之董事委任關係不存在，均有理由
    ，應予准許。從而，原審所為被上訴人勝訴之判決，並無不
    合。上訴論旨指摘原判決不當，求予廢棄改判，為無理由，
    應予駁回。
  ㈥本件事證已臻明確，兩造其餘之攻擊或防禦方法及所用之證
    據，經本院斟酌後，認為均不足以影響本判決之結果，爰不
    逐一論列，附此敘明。
七、據上論結，本件上訴為無理由，爰依民訴訟法第449條第1項
    、第78條，判決如主文。
中　　華　　民　　國　　111 　年　　4 　　月　　13　　日
        　　    民事第六庭    審判長法　官  楊熾光
　　　　　　　　　　　　　　        法　官  戴博誠
　　　　　　　　　　　　　　　      法　官  莊宇馨
正本係照原本作成。          
如不服本判決，應於收受送達後20日內向本院提出上訴書狀，其
未表明上訴理由者，應於提出上訴後20日內向本院補提理由書狀
（均須按他造當事人之人數附繕本）。因疫情而遲誤不變期間，
得向法院聲請回復原狀。
上訴時應提出委任律師或具有律師資格之人之委任狀；委任有律
師資格者，另應附具律師資格證書及釋明委任人與受任人有民事
訴訟法第466條之1第1項但書或第2項所定關係之釋明文書影本。
如委任律師提起上訴者，應一併繳納上訴裁判費。           
                                    書記官  黃粟儀
　　　　　　　　　　　　　　　　　　
中　　華　　民　　國　　111 　年　　4 　　月　　13　　日